臺灣高等法院刑事判決　　　　　　　　　　　　　九十二年度上訴字第三三五九號
　　上　訴　人
　　即　被　告　丁○○
　　指定辯護人　本院公設辯護人 甲○○
右上訴人因偽造有價證券等案件，不服臺灣士林地方法院九十一年度訴字第七一五號
，中華民國九十二年八月五日第一審判決（起訴案號：臺灣士林地方法院檢察署九十
一年度偵字第二四九０號），提起上訴，本院判決如左：
    主  文
原判決撤銷。
丁○○共同意圖供行使之用，而偽造有價證券，累犯，處有期徒刑參年貳月。
如附表所示支票壹張沒收。
    事  實
一、丁○○於民國八十九年間因詐欺案，經臺灣臺北地方法院於九十年二月二十六日
    判處有期徒刑四月確定，並於九十年四月二十日易科罰金執行完畢。猶不知悔改
    ，於九十一年七月間起至同年十月間止，多次至位於台北市○○路一八五號二樓
    小夜城ＫＴＶ消費，積欠款項新台幣（下同）十三萬三千四百八十元，惟並無資
    力償還，竟與其徵信社之同事陳旭彰（所涉偽造有價證券等案業經原審另案判處
    有期徒刑一年八月，緩刑三年確定）基於意圖供行使之用而偽造有價證券之共同
    犯意聯絡，於九十年十月十八日，丁○○指示陳旭彰依據報紙所刊登販售支票之
    分類廣告，推由陳旭彰出面在臺北市○○路某處，向不詳年籍成年男子接洽，以
    五千元之代價，買受已蓋好發票人「陳丙○○」印章（由不詳姓名年籍之人所為
    ），其他票據應記載事項均未記載完成之如附表所示空白支票一張（該支票係丙○○於不詳時間在其位於臺北市○○區○○街九巷三九號三樓住所失竊），並於
    當日晚間六、七時許，持往小夜城ＫＴＶ交予丁○○，丁○○當場填載如附表所
    示之發票日及金額，完成發票行為而偽造該有價證券後，交付予不知情之業務經
    理乙○○而行使，用以支付上揭欠款，乙○○要求丁○○背書後，再將之轉交不
    知情之財務經理陳麗真持向台北第九信用合作社雙連分社（下稱九信雙連分社）
    委託代收，九信雙連分社於票載發票日之九十年十二月十八日提出於台北市票據
    交換所交換予付款人華銀北投分行，而遭退票，始知悉上情。
二、案經臺北市政府警察局北投分局報請臺灣士林地方法院檢察署檢察官偵查起訴。
    理  由
一、訊據被告丁○○雖坦承於附表所示之支票上發票且交付乙○○行使之事實，惟矢
    口否認有何偽造有價證券犯行，辯稱：伊是拜託陳旭彰去幫忙借票，伊沒有問陳
    旭彰支票來源，陳旭彰交票的前一天有說票是朋友給的，伊絕不可能要陳旭彰去
    買支票等語。經查：
    (一)有關附表所示支票係被告交乙○○，再交予陳麗真等情，為被告所是認，核與
      證人陳麗真於警詢中、證人乙○○於警詢、偵查中及本院證述相符，且該支票
      確係被害人丙○○失竊之贓物無訛，業據其指訴稽詳，並有票據掛失止付通知
      書、遺失票據申報書、掛失票據提示人資料查報表等件影本在卷可稽，堪予採
      信，顯見附表所示支票為他人失竊之贓物無訛，則被告辯稱是借票等語，與上
      開證據已然不符，尚難遽信。何況證人陳旭彰於偵查中、原審審理時，對於被
      告如何指示伊購買支票、伊如何購買支票、如何交付被告、被告如何填載、如
      何行使等情證稱明確（偵卷第八七頁、原審卷第四三至五十頁），且於原審檢
      辯交互詰問時堅稱：被告是明確地要伊「買」支票，不是「借」支票，證稱：
      「因為被告說去小夜城有積欠錢。叫我去幫他買空頭支票。他大概是這樣說。
      他先問我說哪邊可以買到，我說翻翻報紙看廣告就可以買到。我問他要做什麼
      ，他說要把欠款部分還清：：（辯護人問：被告當時跟你說要你幫忙借票還是
      買票？）明確說要買支票。（辯護人問：是否有跟你說請你幫他借票？）沒有
      。不然我也不會被判刑」等語（原審卷第四三頁、第四六頁），衡諸證人陳旭
      彰與被告並無恩怨仇隙，當無攀誣之必要，且其稱受指示購買支票之動機，乃
      「因當時與被告交情較好，且（與被告）在徵信社工作，如果有案子他給我，
      我可以獲得較多業務」等語（原審卷第四四頁、第四八頁），不違常情，應可
      採信，再者，本案檢察官本僅針對被告一人發動偵查，嗣證人陳旭彰因於偵查
      中供出犯罪事實，檢察官乃對之另行偵查起訴，原審並以其自白犯行，而以簡
      易判決處刑，有原審另案九十二年度簡字第一四六號判決在卷可稽，衡諸人情
      ，莫不避難趨吉，倘若無其事，證人陳旭彰雖至愚，亦不會供陳子虛犯行，而
      受刑事制裁，足認證人陳旭彰之證詞應可採信，又證人陳旭彰證稱：被告收受
      支票時並未詳問向誰借票、亦未說明如何在支票屆期日清償票款、亦未問及支
      票帳號以存入款項等語（同上筆錄），倘被告果係向他人借票，豈會對如何清
      償票款乙事置之不顧，且於支票發票日屆期，亦不予理會，顯違背「借票」之
      交易常情，足見被告辯稱係指示陳旭彰借票等語，為不可採。
    (二)至證人陳旭彰與乙○○對於交付支票之證詞不符，且證人陳旭彰對於購買支票
      之金額供述不同乙節，按證人陳旭彰稱：「被告在建國北路之餐廳填載支票後
      再交付伊，指示伊交付予小夜城ＫＴＶ的方怡（即乙○○），被告後來再到Ｋ
      ＴＶ」，與證人乙○○雖稱「支票是松柏（按即陳旭彰）交被告，被告再交給
      伊」（偵卷第十頁反面、第七三頁、本院卷第六七頁），固有出入，惟揆諸人
      之記憶，或因時間經過、或因事關己與否，而異其深淺，證人乙○○早於九十
      一年一月十四日，即作證指出係被告交付系爭支票（偵卷第十、十一頁），距
      被告交付日即九十年十月十八日，僅三月，且事關其營業收入，記憶當較清晰
      與深刻，而證人陳旭彰係於九十一年十一月六日方作證（偵卷第八六至八八頁
      ），距事發已年餘，且僅係轉交，關己程度較淺，其有關較為細節之記憶不無
      模糊、誤認之虞，本院因認，此部份應以證人乙○○證詞為可採。再證人陳旭
      彰對於如何購買支票之情，迭次供述一致，雖購票之金額雖有五千元、六千元
      之不同，然其亦稱「時間久，確切金額也忘記了」等語（原審卷第四八頁），
      顯與人之記憶能力相符，不能以此即認其供述虛偽，本院因採較有利被告之事
      實即購買價格「五千元」認定之，又按證人之陳述有部分前後不符，或相互間
      有所歧異時，究竟何者為可採，法院仍得本其自由心證予以斟酌，非謂一有不
      符或矛盾，即應認其全部均為不可採信；證人之證言，有時亦有予渲染之可能
      ；然其基本事實之陳述，若果與真實性無礙時，則仍非不得予以採信，最高法
      院七四年台上字第一五九九號著有判例，是證人陳旭彰關於購買金額、由誰交
      付予證人乙○○部分之證詞，雖有出入而為本院所不採，然其基本事實之陳述
      ，則無瑕疵，揆諸上開判例意旨，自堪採信。事證明確，被告犯行洵堪認定。
    (三)至被告聲請測謊以證明其無罪乙節，經本院函請法務部調查局排定日期為被告
      作測謊，惟該局函覆稱：丁○○疲勞不合測謊條件等語（本院卷第八九頁），
      而衡諸測謊結果，本因受測人體質、施測人學養、施測題目等諸多因素影響，
      而異其可靠性，因此，作為參考證據固可，然尚難以之為獨立證據，且本件證
      據已明，可毋庸再審酌被告測謊結果，因認被告聲請測謊為不必要，附此敘明
      。
二、核被告所為，係犯刑法第二百零一條第一項意圖供行使之用偽造有價證券罪。被
    告偽造有價證券後復持以行使，其所犯行使偽造有價證券之低度行為，為偽造有
    價證券之高度行為所吸收，不另論罪。被告上開犯行與陳旭彰間有犯意之聯絡、
    行為之分擔，為共同正犯。被告於八十九年間因詐欺案，經臺灣臺北地方法院於
    九十年二月二十六日判處有期徒刑四月確定，於九十年四月二十日易科罰金執行
    完畢，有本院被告全國前案紀錄一份存卷可按，其受有期徒刑之執行完畢後，五
    年以內再犯本件有期徒刑以上之罪，為累犯，應依刑法第四十七條規定加重其刑
    。又行使偽造有價證券以使人交付財物，本即含有詐欺之性質，如果所交付之財
    物，即係該證券本身之價值，其詐欺取財仍屬行使偽造有價證券之行為，不另論
    以詐欺取財罪；但如行使該偽造之有價證券，係供擔保或作為新債清償而借款，
    則其借款之行為，已屬行使偽造有價證券行為以外之另一行為，始應再論以詐欺
    取財罪，並依牽連犯關係，從一重處斷，最高法院二十五年上字第一八一四號、
    三十一年上字第四０九號、七十三年臺上字第三六二九號著有判例，且「以偽造
    之有價證券供作擔保或作為新債清償而借款，則其借款行為，為行使有價證券以
    外之另一行為，其間有方法結果關係，應論以詐欺罪之牽連犯者，係指以偽造之
    有價證券供作擔保或作為新債清償，而有再借款之行為，始足當之。」。最高法
    院八十九年度臺上字第二八０號亦著有判決可資參照。本件被告消費完畢簽帳後
    ，為清償欠款方才簽發支票，並非以該偽造之支票另為擔保或新債清償而要求台
    北小夜城ＫＴＶ提供新的餐飲服務給付，揆諸首開說明，即不再論以詐欺罪，附
    此敘明。
三、原審據以罪科刑，固非無見，惟查：系爭偽造支票係由被告親自行使，業據被
    告供陳，核與證人乙○○證述相符，原審誤為共犯陳旭彰行使；有關購買支票
    金額，原審事實欄載為六千元，理由欄卻稱五千元，相互矛盾；原審誤認被告
    亦觸犯故買贓物罪嫌，均有未洽。被告上訴猶執陳詞，否認犯行，為無理由，惟
    原判決既有上述瑕疵可指，即屬不能維持，應由本院撤銷原判決，並自為判決。
    爰審酌被告本件犯行，影響支票交易之安全性，所為雖不當，惟偽造支票之金額
    非鉅，且事後業已賠償被害人及其品性、生活狀況、智識程度等一切情狀，量處
    如主文第二項所示之刑。如附表所示偽造支票一張，應依刑法第二百零五條，宣
    告沒收之。
四、按刑法第三百四十九條第二項故買贓物，係以知情故買為要件，亦即行為人是否
    有贓物之認識，應以行為人於收受、故買時有無認識為要（最高法院九十二年台
    上字第五一三一號判決意旨參照），有關系爭支票雖係他人失竊之物，惟被告否
    認知悉係贓物，衡諸社會上販售非屬贓物支票之情形，並非無有，且無證據足證
    被告明知，縱其具未必故意，亦與構成要件有間，衡諸上開法條與判決意旨，即
    難以故買贓物罪責相繩，原判決事實欄載「明知由報紙廣告買受之支票可能係來
    路不明之贓物，仍不違背渠等之本意」，然未說明其為如此認定之理由、依據，
    且所謂不違背本意，為未必故意，非屬明知，即與故買贓物要件不符，原審認係
    故買贓物，尚有未洽，惟此部份未據起訴，原審認係裁判上一罪，故本院予以撤
    銷即可，毋庸另為無罪判決之諭知。
據上論斷，應依刑事訴訟法第三百六十九條第一項、第三百六十四條、第二百九十九
條第一項前段，刑法第二十八條、第二百零一條第一項、第四十七條、第二百零五條
，罰金罰鍰提高標準條例第一條前段，判決如主文。
本案經檢察官鄭龍照到庭執行職務。
中　　　華　　　民　　　國　　九十三　　年　　　七　　　月　　 十三 　　日
                              臺灣高等法院刑事第十庭
                                  審判長法  官　溫　耀　源
                                        法  官　吳　　  燦
                                        法  官　周　政　達
右正本證明與原本無異。
如不服本判決，應於收受送達後十日內向本院提出上訴書狀，其未敘述上訴之理由者
並得於提起上訴後十日內向本院補提理由書（均須按他造當事人之人數附繕本）。
                                        書記官  陳　菊　珍
中　　　華　　　民　　　國　　九十三　　年　　　七　　　月　　 十三 　　日
附錄：本案論罪科刑法條全文
中華民國刑法第二百零一條
意圖供行使之用，而偽造、變造公債票、公司股票或其他有價證券者，處三年以上十
年以下有期徒刑，得併科三千元以下罰金。
行使偽造、變造之公債票、公司股票或其他有價證券，或意圖供行使之用，而收集或
交付於人者，處一年以上七年以下有期徒刑，得併科三千元以下罰金。
附表：
┌─────────┬────┬─────────┬───────┬──┐
│支票號碼          │發票人  │發票日            │金額          │數量│
├─────────┼────┼─────────┼───────┼──┤
│ＧＣ0000000│陳丙○○│九十年十二月十八日│新臺幣十三萬五│壹張│
│                  │        │                  │千元          │    │
└─────────┴────┴─────────┴───────┴──┘
